【裁判字號】    98,抗,230
【裁判日期】    990113
【裁判案由】    拍賣抵押物
【裁判全文】
臺灣板橋地方法院民事裁定               98年度抗字第230號
抗  告  人  甲○○
代  理  人  吳俊昇律師
相  對  人  乙○○
上列當事人間因拍賣抵押物事件，抗告人對於本院中華民國98年
6 月26日之98年度司拍字第1151號裁定提起抗告，本院裁定如下
：
    主  文
抗告駁回。
抗告程序費用新台幣壹仟元由抗告人負擔。
    理  由
一、按扺押權人於債權已屆清償期而未清償者，得聲請法院拍賣
    抵押物，就其賣得價金而受清償，民法第873 條第1 項定有
    定有明文。抵押權人依此項規定聲請拍賣抵押物係屬非訟事
    件，法院所為准駁之裁定，無確定實體法上法律關係存否之
    性質，於債權及抵押權之存否無既判力。又最高限額抵押權
    ，於抵押權成立時，未必先有債權存在，固不得因抵押權之
    登記而逕行准許拍賣抵押物，惟法院仍須就抵押權人提出之
    證據為形式上之審查而為准駁，倘形式上審查抵押權人提出
    之證據，足以證明抵權存在，而其抵押債權金額確定時，法
    院即應為許可拍賣抵押物之裁定（最高法院85年台抗字第36
    7 號裁定意旨可資參照）。
二、本件相對人主張：抗告人前於民國82年12月9 日以原裁定附
    表所示不動產為向相對人所負債務之擔保，設定最高限額新
    臺幣（下同）1200萬元之抵押權，且經依法登記，茲抗告人
    尚積欠相對人債務100 萬元，已屆清償期而未受清償，為此
    相對人聲請准予拍賣抵押物等語，並提出他項權利證明書、
    不動產登記簿謄本、抵押權設定契約書、本票等影本各1 份
    為證。原法院乃據以准許相對人拍賣抵押物之聲請。
三、抗告意旨則以：抗告人多年前即移住泰國，足證抗告人有久
    住於泰國之意思與事實，抗告人長達數年來每次回國均僅待
    數日，亦有入出境資料可證。相對人明知此事，竟隱瞞而聲
    請鈞院將本件拍賣抵押物之裁定送達抗告人戶籍地，依法自
    不生送達之效力。抗告人在知悉本件裁定後5 日內即提起抗
    告，故尚未逾抗告期間，抗告合法。另相對人所提本票到期
    日為83年11月1 日，其票據權利，依票據法所規定之3 年時
    效計之，應於86年11月1 日時效完成，又按民法第880 條規
    定，抵押權人於消滅時效完成後，5 年間不實行其抵押權者
    ，其抵押權消滅，故相對人未於91年11月1 日前聲請拍賣抵
    押物，則其最高限額抵押權即已消滅，是原審准予拍賣抵押
    物之裁定，係屬違法，爰請求撤銷原裁定，駁回相對人之聲
    請等語。
四、按依一定之事實，足認以久住之意思，住於一定之區域者，
    即為設定其住所於該地，為民法第二十條所明定，是我國民
    法關於住所之設定，兼採主觀主義及客觀主義之精神，必須
    主觀上有久住一定區域之意思，客觀上有住於一定區域之事
    實，該一定之區域始為住所，故住所並不以登記為要件。又
    戶籍法為戶籍登記之行政管理規定，戶籍地址乃係依戶籍法
    所為登記之事項，戶籍地址並非為認定住所之唯一標準；送
    達於應受送達人之住居所、事務所或營業所行之，對於法定
    代理人之送達，亦得於當事人本人之事務所或營業所行之，
    民事訴訟法第136 條定有明文。所謂住所，即以久住之意思
    住於一定地域之謂；所謂居所，乃以暫時目的所居之場所；
    而所謂營業所，則指從事商業或其他營業之場所。又不能依
    民事訴訟法第136 條、第137 條之規定為送達者，固得依同
    法第138 條之規定為寄存送達，惟應受送達人之住居所、事
    務所或營業所現已變更者，縱令其戶籍登記尚未遷移，仍不
    得於原處所為寄存送達（最高法院93年臺抗字第393 號及88
    年臺抗字第251 號裁定意旨參照）。次按代收送達雖不合法
    ，而於其轉交本人時起，仍應視為合法送達（最高法院19年
    度抗字第46號判例意旨參照）。經查，抗告人主張其多年前
    即移住泰國等情，業據抗告人提出入出國日期證明書、其於
    泰國公司任職總經理之名片、泰國盤谷銀行之存摺節本、84
    年6 月15日核發准予入台之護照（發照地為泰國曼谷）為證
    ，可信為真。又抗告人之戶籍址為臺北縣五股鄉○○路○ 段
    67號之2 ，有個人基本資料查詢結果在卷可證。稽之該入出
    國日期證明書，抗告人於98年5 月3 日出境後迄98年8 月23
    日均未入境，足見本件原裁定於98年7 月7 日經由郵政機關
    以寄存送達之方式，寄存於抗告人之上開戶籍址時，抗告人
    實際上係居住在泰國，並未居住在該址，堪認抗告人之住居
    所已變更為泰國境內，並非上開戶籍址。則依上開說明，原
    裁定雖於98年7 月7 日經由郵政機關以寄存送達之方式，寄
    存於抗告人之上開戶籍址，但因抗告人之住居所已變更且未
    居住在該址，自不生合法寄存送達之效力。又抗告人自承嗣
    經他人轉交而知悉本件裁定等語，其於知悉後5 日內即98年
    8 月24日向本院提起抗告，揆諸上開規定，是原裁定自轉交
    抗告人本人時起，仍應視為合法送達，合先敘明。
五、經查，相對人主張抗告人前於82年12月9 日以原裁定附表所
    示不動產作為向相對人所負債務之擔保，設定最高限額1200
    萬元之抵押權，且經依法登記，抗告人現尚積欠相對人債務
    100 萬元，已屆清償期而未受清償等語，並提出他項權利證
    明書、不動產登記簿謄本、抵押權設定契約書、本票等影本
    為據，稽之相對人所提出之本票，其上記載之發票人及印章
    確係抗告人甲○○，故由形式上觀之，抗告人即為該本票之
    債務人，矧相對人提出本票影本，係供作借款債權之證明，
    相對人並未主張該本票債權，而係主張借款債權，故該本票
    之票據請求權時效是否已消滅，即非原裁定法院應予判斷者
    。又聲請拍賣抵押物係屬非訟事件，法院僅得為形式上之審
    查，且法院所為准駁之裁定，無確定實體法上法律關係存否
    之性質，於債權及抵押權之存否並無既判力，已如前述，則
    抗告人主張最高限額抵押權設定及票據請求權時效已消滅云
    云等實體上爭執事項，自非准許拍賣抵押物裁定程序所得審
    究，原裁定經核尚無不當。抗告人提起抗告，請求廢棄原裁
    定，非有理由，應予駁回。
六、據上論結，本件抗告為無理由，依非訟事件法第21條第2 項
    、第24條第1 項、第46條，民事訴訟法第495 條之1 第1 項
    、第449 條第1 項、第78條，裁定如主文。
中    華    民    國    99    年    1     月    13    日
                民事第三庭    審判長法  官  朱耀平
                                    法  官  楊千儀
                                    法  官  吳金芳
上為正本係照原本作成。
如不服本裁定，僅得於收受本裁定正本送達後10日內，以適用法
規顯有錯誤為理由，向本院提出再抗告狀（須依相對人人數附具
繕本及繳納再抗告裁判費新臺幣1,000 元），經本院許可後始可
再抗告。
中    華    民    國    99    年    1     月    13    日
                                    書記官  黃美雲

司法院資訊處製作；財團法人民間司法改革基金會備份。
